臺灣苗栗地方法院民事裁定
111年度簡抗字第5號
抗  告  人  李道邦  
上列抗告人因與相對人黃水生等人間拆除地上物返還土地事件，
對於民國111年5月2日本院110年度苗簡更一字第5號裁定提起抗
告，本院裁定如下： 
　　主  文
原裁定廢棄，發回本院苗栗簡易庭。
　　理  由
一、抗告意旨略以：
  ㈠抗告人所有坐落苗栗縣○○市○○段0地號土地，遭相對人等無權
    占用之位置（即苗栗縣頭份地政事務所鑑定圖所示A區塊面
    積164.87平方公尺，下稱A地上物），係墓園之外廓水泥設
    施、數株龍柏及水泥路面，抗告人乃依民法第767條第1項規
    定訴請相對人等拆除A地上物返還土地，並非訴請拆除系爭
    墓園。依系爭墳墓碑文記載「民國八二（一九九三）年歲次
    癸酉秋重旦」，並有黃豐勇撰寫墓誌文字等情，可知A地上
    物並非系爭墳墓之主體結構，其事實上處分權應屬重修當時
    之建造、管理者，而非如同墳墓一般認為屬黃載立之後代子
    孫公同共有。復參照系爭墓誌記載最近世代（即18世）去世
    者，悉數分屬於「16世黃廷清及黃廷相」二大房份（「15世
    黃昌喜、黃徐庚妹」即16世黃廷相之父、母），而與「16世
    黃廷章或黃廷彩」無任何關連，抗告人已就黃廷清及黃廷相
    之繼承人共169人均列為本件被告，尚難遽認起訴不合法。
  ㈡此外，原審於110年8月25日裁定限期15日内命抗告人補正黃
    載立之繼承人黃廷章、黃廷彩、黃文佑之戶籍資料，另於11
    0年9月7日通知抗告人向高雄市各戶政事務所調取黃文佑之
    最新戶籍謄本並限期15日内補正等，抗告人均已遵照辦理陳
    報結果在卷。其後，原審迄至111年2月23日言詞辯論期日，
    未曾再依職權就本件被告當事人適格乙節行使闡明權。至於
    原審卷二第387至399頁「祭祀公業法人苗栗縣黃五昌族譜表
    之三（第三房）」，係相對人黃水生於000年0月0日遞送到
    院，原審因而依該族譜之記載，於同年3月8日裁定抗告人於
    收受之日起40日内補正被繼承人黃載立之繼承人黃廷煥……黃
    國華等多人之最新戶籍資料，並追加原非當事人之繼承人為
    被告。上揭補正裁定於同年月17日（週四）送達抗告人於原
    審之訴訟代理人，訴訟代理人於翌（18)日（週五）辦理閱
    卷聲請，轉知抗告人後已積極辦理調取戶籍資料等事宜，因
    戶籍資料複雜、繁瑣、整理不易，又戶政機關所列資料尚未
    齊全，抗告人請准展延，並非推託、搪塞之詞。抗告人於11
    1年4月22日具狀請求延展期限時，根據已取得資料，依該族
    譜男丁部分，得建立繼承統表初估存活之人共416人，然因
    資料尚未齊全，縱勉強、敷衍提出1份繼承系統表或1名繼承
    人戶籍謄本，實無濟於事。原審認抗告人連任何1名繼承人
    戶籍謄本、繼承系統表均未補正，顯有遲滯訴訟之嫌云云，
    非但未酌定合理、適當補正期限在先，且臆測抗告人遲滯訴
    訟，更有違經驗法則。
　㈢從而，原裁定認抗告人起訴不備其他要件，裁定駁回抗告人
    之起訴，顯有違背法令情事，爰請求廢棄原裁定，發回更審
    等語。
二、按原告之訴，有當事人不適格或欠缺權利保護必要之情形者
    ，如其情形可以補正，審判長應定期間先命補正，如逾期未
    為補正，法院得不經言詞辯論，逕以判決駁回之，民事訴訟
    法第249條第2項第1款定有明文。前揭條文立法理由謂：「
    當事人適格及權利保護必要，亦屬訴訟要件。原告之訴欠缺
    該要件者，實務上雖認其訴為無理由，以判決駁回之；惟此
    判決之性質為訴訟判決，與本案請求無理由之實體判決有別
    ，現行條文第2項未予區分，容非妥適。為免疑義，宜將之
    單獨列為一款，以示其非屬無理由之本案實體判決。此項訴
    訟要件是否欠缺，通常不若第1項各款要件較單純而易於判
    斷，故仍依現制以判決程序審理。原告之訴如欠缺該要件，
    或未符現行條文第2項之一貫性審查要件（合理主張），其
    情形可以補正，為保障原告之訴訟權及維持訴訟經濟，應予
    補正機會；須經命補正而未補正，法院始得不經言詞辯論，
    逕以判決駁回之。」，可知原告之訴如有當事人不適格之情
    形，經定期命其補正而未補正時，法院應以判決駁回之，不
    得認為不合法，以裁定形式予以裁判（最高法院105年度台
    抗字第225號裁定可參）。經查，本件原審法院既認定A地上
    物為黃載立之繼承人公同共有，抗告人未遵期補正追加黃載
    立之全體繼承人為被告，有當事人不適格情事，則依上開說
    明，自應以判決駁回之，原審法院認其訴為不合法，以裁定
    予以駁回，於法自有不合。
三、此外，原審法院於111年3月8日命抗告人於40日內補正黃載
    立之繼承人黃廷煥、黃文盧、黃廷九、黃文標、黃廷交、黃
    文台、黃文錦、黃文水、黃廷明、黃文操、黃文登、黃廷榮
    、黃文進、黃文讚、黃廷彩、黃文欽、黃文樓、黃廷忠、黃
    文德、黃文竹、黃文雙、黃文財、黃文喜、黃廷煌、黃文蘭
    、黃文芳、黃文岳、黃廷輝、黃文金、黃文森、黃文浪、黃
    廷鴻、黃國華之最新戶籍謄本，如其等業已死亡，則應提出
    其等之繼承系統表、繼承人之姓名及最新戶籍謄本、戶籍謄
    本手抄本全部，並追加原非當事人之繼承人為被告，該裁定
    於同年3月17日送達抗告人於原審之訴訟代理人。衡以原審
    命補正之人數多達33人，遑論其等如有死亡者，尚須查調各
    該死亡者之繼承人戶籍資料，依抗告人所提苗栗○○○○○○○○○
    戶政規費收據，於111年4月7日領取戶籍謄本673張、同年4
    月14日領取戶籍謄本106張、同年5月4日領取戶籍檔案原始
    資料影本及戶籍謄本117張等情（見本案卷第99-103頁），
    足見抗告人主張因戶籍資料複雜、繁瑣、整理不易，且戶政
    機關所提供資料尚未齊全，以致無法於40日內補正完畢等情
    ，尚非子虛。原審未慮及上開情事，逕以抗告人請求展延補
    正期限顯有遲滯訴訟之嫌，而駁回抗告人之起訴，亦難謂適
    當。
四、綜上，原審法院認抗告人起訴為不合法，依民事訴訟法第24
    9條第1項第6款規定，裁定駁回抗告人之訴，尚有違誤，爰
    將原裁定廢棄，發回原審法院更為適當之處理。末查，抗告
    人主張其訴請拆除者非系爭墳墓主體，而僅為水泥設施、龍
    柏及水泥路面。若如此，該墳墓主體以外之地上物似非安葬
    先人所必要，而與一般具有財產使用目的之地上物無異，自
    非不得認為屬於出資興建或設置之人所有。觀諸系爭墳墓之
    墓誌文（見108年苗簡字第733號卷一第234頁），可知該墓
    園於82年集資興建時之各房各代出資者，除蕭孺人遷葬費由
    何人出資不明外，其餘出資者記載「黃公昌千傳下」、「黃
    公廷清傳下」、「黃公文攸傳下」、「黃公文魁傳下」、「
    黃公玉樹傳下」、「黃文岳捐」等語，似可見該墓園設施係
    由黃昌千、黃廷清、黃文攸、黃文魁、黃玉樹等人之後代子
    孫及黃文岳所出資。準此，抗告人如未請求拆遷墳墓主體及
    先人遺骸，且已將黃昌千、黃廷清、黃文攸、黃文魁、黃玉
    樹、黃文岳之全體繼承人列為被告，即難謂有當事人不適格
    之情事，案經發回，宜由原審一併注意之。
五、依民事訴訟法第436條之1第3項、第492條，裁定如主文。
中　　華　　民　　國　　111 　年　　7　 　月　 　28 　日
                  民事第二庭  審判長法  官　曾明玉
　　　　　　　　　                  法　官　王筆毅
                                    法　官　顏苾涵
以上正本係照原本作成。
本裁定不得抗告。
中　　華　　民　　國　　111 　年　　7 　　月　　 28 　日
                                    書記官　楊慧萍